【裁判字號】    98,訴,354
【裁判日期】    980827
【裁判案由】    營利事業所得稅
【裁判全文】
高雄高等行政法院判決
                                       98年度訴字第354號
                                民國98年8月13日辯論終結
原      告  甲○○
被      告  財政部高雄市國稅局
代  表  人  乙○○局長
訴訟代理人  丙○○
上列當事人間營利事業所得稅事件，原告不服財政部中華民國98
年5月18日台財訴字第09800143100號、第00000000000號、第000
00000000號、第00000000000號訴願決定，提起行政訴訟，本院
判決如下：
    主  文
原告之訴駁回。
訴訟費用由原告負擔。
    事實及理由
一、事實概要︰
    緣原告未依規定申請營業登記，且未辦理營利事業所得稅結
    算申報，於民國82年10月至85年11月間，經營承包「彭凝大
    樓」興建工程業務，銷售額計新台幣（下同）115,135,737
    元，嗣遭人檢舉而經被告查獲，乃依查得資料核定(一)82年度
    營業收入淨額18,402,404元，全年及課稅所得額為1,840,24
    0元，應納稅額457,560元，另徵怠報金91,512元。原告不服
    ，申經復查，經追減怠報金1,512元，其餘復查駁回。(二)83
    年度營業收入淨額16,619,048元，全年及課稅所得額為1,66
    1,904元，應納稅額405,476元，另徵怠報金81,095元。(三)84
    年度營業收入淨額41,523,809元，全年及課稅所得額為4,15
    2,381元，應納稅額1,028,095元，另徵怠報金205,620元。
    原告不服，申經復查，經追減怠報金115,620元，其餘復查
    駁回。(四)85年度營業收入淨額38,590,476元，全年及課稅所
    得額為3,859,048元，應納稅額954,762元；原告不服，申請
    復查，未獲變更。原告對上開各年度之復查結果不利部分均
    不服，分別提起訴願，均經遭決定駁回；遂合併提起本件行
    政訴訟。
二、本件原告主張︰
(一)、被告對原告所為82年至85年度營利事業所得稅及怠報金核課
    事件，為一無法律原因的租稅債務。本件租稅債務被告於87
    年2月10日以南區國稅南市資字第87003791號財產交易所得
    派員查證，87年6月9日以南區國稅南市徵字第87020019號函
    ，主旨(1)所陳屬實，底冊號碼檔案編號14-8238號，稅額48,
    365元已註銷，序號605財產交易所得1,365,785元已予註銷
    ，足見系爭租稅債務已於87年6月9日註銷而確立。無法律根
    據之租稅減免及徵收，係屬違法。租稅行政機關若因公權力
    長期不行使，而符合權力失效之要件者，雖有核課稅捐之行
    政處分，該處分不僅違法，且該課稅處分產生權力失效的法
    效果，使債權債務關係歸於消滅。
(二)、營利事業所得稅以當年度利益實現為原則，系爭營利事業所
    得稅因最高行政法院97年度裁字第4888號裁定撤銷83年南工
    造字第2494號建造執照及86年南工使第1571號使用執照，均
    為華嚴建設有限公司名義，和原告名義不同，因溯及效力，
    原告所繳之營業稅變成無法律原因的租稅債務，稽徵機關依
    此而課徵原告營利事業所得稅，不僅無效且違法。
(三)、檢舉人王柏壽經利害關係人張凝華之授權，處理華嚴建設有
    限公司和張凝華間之建築事務，原告移轉系爭建物係經張凝
    華之同意，則和原告間意思表示之撤銷及契約之解除，溯及
    效力，已無檢舉人檢舉之事實，檢舉人顯違反誠信原則，且
    無法提出檢舉內容合約書正本，被告未經查證，率予認定處
    罰，自屬率斷。
(四)、鈞院受理92年度訴字第84號華嚴建設有限公司與被告間營業
    稅事件，於92年7月8日判決將訴願決定及原處分（含復查決
    定）均撤銷，已於92年8月11日確定。依民事訴訟法第399條
    、第400條既判力之客觀範圍，該確定判決有關訴訟標的之
    判斷，既成為規範當事人間法律關係之基準，當事人不得為
    與該確定判決意旨相反之主張，法院亦不得為與該確定判決
    意旨相反之判斷。
(五)、系爭營利事業所得稅之納稅主體為華嚴建設有限公司，雖代
    表人為原告，但一為法人，一為自然人不相統屬。租稅法律
    原則，稽徵機關必須依據法律規定行使課稅權，租稅法律原
    則的實質內容、納稅義務人、課稅物件、課稅物件之歸屬、
    課稅標準、稅率等實體要件及稅捐核課、繳納、徵收等程序
    要件，均應依法律規定，而課稅之構成要件及課稅之程序規
    定等內容必須具體且明確，符合課稅要件明確原則。系爭課
    稅標的台南市○○路○段56號等34戶大樓，所有權屬於華嚴
    建設有限公司，並不屬於原告或訴外人張凝華，稽徵機關以
    原告為租稅主體行使租稅請求權，是無效的法律行為。
(六)、原告82、83、84、85年度營利事業所得稅核定稅額繳款書，
    被告改訂自98年4月16日至98年4月25日繳納，已罹於時效而
    消滅，被告不得再對原告請求。又高雄市稅捐稽徵處98年5
    月18日及98年5月19日函亦稱原告已查無欠稅，請即辦理塗
    銷禁止處分登記，被告繼承高雄市稅捐稽徵處（原移送機關
    ）債務已無欠稅，租稅課徵即無法律原因等情，並聲明求為
    判決撤銷訴願決定及原處分。
三、被告則以︰
(一)、原告涉嫌未依規定辦理營業登記，自82年10月至85年11月，
    經營承包「彭凝大樓」興建工程業務，銷售額計115,135,73
    7元（其中屬82年度銷售額18,402,404元），未依規定開立
    統一發票；本件「彭凝大樓」係於83年10月21日核發建造執
    照，原始起造人為原告，84年5月4日開工，85年2月15日申
    報契價及契稅，嗣於85年5月29日變更起造人為華嚴建設有
    限公司，86年5月31日完工，並於86年12月22日取得建築物
    使用執照，有台南市政府工務局核發之證照為證。次依檢舉
    人所提示案外人張凝華與原告所簽訂之工程契約書及付款明
    細表影本等資料，該工程契約書記載工程名稱：彭凝大樓；
    工程地點：台南市○區○段1小段95、97及101地號等地號；
    工程總價：104,633,000元；載有工程期限、付款條件等，
    有關訂定承包工程合約書應載之各項細節紀錄甚明。又付款
    明細表亦詳細記錄每期付款時間、應繳數額、領受人簽章欄
    有原告簽名或蓋章，且契約書除經立約雙方【即業主：張凝
    華、承包商：甲○○（原告）】簽名蓋章外，並有雙方保（
    見）證人及監約人等簽名；又審查該契約書內工程付款明細
    與業主張凝華所開立之支票存根，其收付款簽收日期、金額
    等均相符；再經向臺灣銀行前鎮分行查證結果，該等支票均
    經原告提示兌領，合計總金額120,892,524元（含稅），此
    亦經原告於高雄市稅捐稽徵處88年11月17日談話筆錄中承認
    確由其本人收取；是檢舉人所檢附之工程契約書等雖為影本
    資料，惟觀之契約書內容及經查證結果，應足以確認該契約
    書為真實。準此，業主張凝華所興建之「彭凝大樓」工程乃
    為原告所承包，事實證據明確。原告主張前開工程合約書係
    屬偽造，承包商為宏銓營造有限公司，並未承攬興建系爭大
    樓，顯不足採；是原告承包工程未依規定申請營業登記逃漏
    營業稅，經高雄市稅捐稽徵處核定補徵營業稅及裁處罰鍰，
    原告不服申請復查，復查結果，被告重行核定補徵營業稅5,
    512,293元，並變更罰鍰為16,536,800元。原告猶表不服，
    提起訴願，亦遭決定駁回，遂提起行政訴訟。嗣經鈞院92年
    度訴字第85號判決：「訴願決定及原處分（復查決定及原核
    定）關於補徵之營業稅超過5,503,483元部分均撤銷；訴願
    決定及原處分（復查決定含原核定處分）關於罰鍰部分應予
    變更，確定其罰鍰金額為16,510,400元；原告其餘之訴駁回
    。」原告仍不甘服，提起上訴，經最高行政法院94年度判字
    第702號判決，將原判決關於補徵營業稅5,503,483元部分及
    關於罰鍰部分廢棄，發回原審法院更為審理，嗣經鈞院94年
    度訴更字第19號判決駁回，原告不服，提起上訴，經最高行
    政法院97年度判字第1097號判決上訴駁回，全案於97年12月
    15日確定在案，是原查核定原告(一)82年度系爭漏報營業收入
    18,402,404元；(二)83年度系爭漏報營業收入16,619,048元；
    (三)原告84年度系爭漏報營業收入41,523,809元；(四)85年度系
    爭漏報營業收入38,590,476元，應無不合。
(二)、經查，原告未辦理營業登記而承攬「彭凝大樓」之興建工程
    ，並向張凝華收取工程款計115,135,737元，前遭人檢舉而
    經高雄市稅捐稽徵處查獲，經審理違章成立，並經最高行政
    法院97年度判字第1097號判決書判決確定在案。其違章事證
    明確之事實，藉以達逃漏相關稅賦之目的，核屬故意以詐欺
    或其他不正當方法逃漏稅捐，核課期間應為7年。本件發單
    補徵原告82、83、84、85年度營利事業所得稅，限繳日期為
    89年9月15日，有原告檢附核定通知書及繳款書於89年9月28
    日復查申請書中附案為憑，故本件係於核課期間內合法送達
    繳款書，自無逾核課期間，是原告主張，核無足採。
(三)、本件原告因涉嫌未依規定申請營業登記之營業稅行政救濟案
    ，已循序訴經復查、訴願、行政訴訟等程序，並經最高行政
    法院97年12月5日97年度判字第1097號判決駁回原告之上訴
    在案，是原告營業稅部分業已確定。次依財政部80年8月8日
    台財稅第800695600號函釋意旨，若納稅義務人因同一漏稅
    事實，涉嫌分別逃漏營業稅及營利事業所得稅，而納稅義務
    人對核定之營業稅及營利事業所得稅均不服，提起行政救濟
    時，關於營利事業所得稅部分，應俟營業稅確定，以之作為
    營利事業所得稅之參考，本件原告營業稅案，如前所述，已
    屬確定案件，該判決並認原告違章事實之存在，是被告基於
    確定判決之基礎事實補徵原告營利事業所得稅，揆諸首揭規
    定，並無不合。另原告主張有關因行政及刑事判決產生溯及
    租稅債務基礎動搖，將影響課稅及納稅基礎乙節，查本件之
    課稅基礎為原告經營承包「彭凝大樓」興建工程業務，銷售
    額計115,135,737元，既銷貨金額業已確定，原告未申報82
    年度營利事業所得稅，被告即按房屋建築營造（行業代號51
    02-13）同業利潤標準淨利率10﹪，核定(一)82年度營業淨利
    及全年所得額為1,840,240元（18,402,404元×10﹪），應
    納稅額為457,560元｛〔（1,840,240元÷3×12）×25﹪－
    10,000元〕÷12×3｝；(二)83年度為1,661,904元（16,619,0
    48元×10﹪），應納稅額為405,476元〔（1,661,904×25﹪
    ）－10,000元〕；(三)84年度為4,152,381元（41,523,809元
    ×10﹪），應納稅額為1,028,095元〔（4,152,381×25﹪）
    －10,000元〕；(四)85年度為3,859,048元（38,590,476元×1
    0﹪），應納稅額為954,762元〔（3,859,048×25﹪）－10,
    000元〕，核無違誤。
(四)、本件原告未依規定申請營業登記且未辦理82、83、84年度營
    利事業所得稅結算申報，被告就原告未依規定期限辦理82、
    83、84年度營利事業所得稅結算申報填具滯報通知書，並於
    89年7月12日送達，惟原告仍未於15日內補報，被告乃依行
    為時所得稅法第108條第2項規定，按核定應納稅額加徵20﹪
    怠報金(一)82年度91,512元（457,560元×20﹪）；(二)83年度
    81,095元（405,476元×20﹪）；(三)84年度205,620元（1,02
    8,095元×20﹪），嗣96年7月11日修訂所得稅法第108條第2
    項但書規定，最高不得超過90,000元，被告依稅捐稽徵法第
    48條之3規定，追減怠報金超過90,000元部分即115,620元，
    並無不合等語，資為抗辯，並聲明求為判決駁回原告之訴。
四、原告固以前詞據以爭執，經查：
(一)、按「凡在中華民國境內經營之營利事業，應依本法規定，課
    徵營利事業所得稅。」「營利事業所得之計算，以其本年度
    收入總額減除各項成本費用、損失及稅捐後之純益額為所得
    額。」及「納稅義務人未依規定期限辦理結算申報者，稽徵
    機關應即填具滯報通知書，送達納稅義務人，限於接到滯報
    通知書之日起15日內補辦結算申報；其逾限仍未辦理結算申
    報者，稽徵機關應依查得之資料或同業利潤標準，核定其所
    得額及應納稅額，並填具核定稅額通知書，連同繳款書，送
    達納稅義務人依限繳納；嗣後如經調查另行發現課稅資料，
    仍應依稅捐稽徵法有關規定辦理。」行為時所得稅法第3條
    第1項、第24條第1項及第79條第1項定有明文。次按「納稅
    義務人因同一漏稅事實，涉嫌分別逃漏營業稅及營利事業所
    得稅，．．．納稅義務人如對核定之營業稅及營利事業所得
    稅不服，應分別依照稅捐稽徵法第35條規定申請復查。但稽
    徵機關對有關營利事業所得稅部分復查之申請，可暫緩依稅
    捐稽徵法第35條第2項（現行法第4項）規定作成決定，並通
    知納稅義務人俟營業稅部分經復查、訴願或行政訴訟終結決
    定或判決應補徵或退還稅款後，再依營業稅部分確定之事實
    ，作為營利事業所得稅復查決定之參考。」財政部80年8月8
    日台財稅第800695600號函釋在案。
(二)、次按營業稅法之意旨，為針對在中華民國境內銷售貨物或勞
    務之收入，均應依該法課徵營業稅，核與所得稅法規定，在
    中華民國境內經營之營利事業，依前揭法令規定，以當年度
    收入總額減除各項成本費用、損失及稅捐後之純益額，計算
    課徵營利事業所得稅，並不相同，惟營利事業所得稅申報之
    營業收入，係以營業稅申報之銷售貨物或勞務之收入等為憑
    據。查，本件原告未依規定辦理營業登記，自82年10月至85
    年11月，經營承包「彭凝大樓」興建工程業務，銷售額計11
    5,135,737元（其中屬82年度銷售額18,402,404元），未依
    規定開立統一發票；前開「彭凝大樓」係於83年10月21日核
    發建造執照，原始起造人為原告，84年5月4日開工，85年2
    月15日申報契價及契稅，嗣於85年5月29日變更起造人為華
    嚴公司，86年5月31日完工，並於86年12月22日取得建築物
    使用執照，有台南市政府工務局核發之證照為證。次依訴外
    人張凝華與原告所簽訂之工程契約書及付款明細表影本等資
    料，該工程契約書記載工程名稱：彭凝大樓；工程地點：坐
    落台南市○區○段1小段95、97及101地號等地號；工程總價
    ：104,633,000元；載有工程期限、付款條件等，有關訂定
    承包工程合約書應載之各項細節紀錄甚明。又付款明細表亦
    詳細記錄每期付款時間、應繳數額、領受人簽章欄有原告簽
    名或蓋章，且契約書除經立約雙方簽名蓋章外，並有雙方保
    （見）證人及監約人等簽名；又審查該契約書內工程付款明
    細與業主張凝華所開立之支票存根，其收付款簽收日期、金
    額等均相符；再經向臺灣銀行前鎮分行查證結果，該等支票
    均經原告提示兌領，合計總金額120,892,524元（含稅），
    此亦經原告於高雄市稅捐稽徵處88年11月17日談話筆錄中承
    認確由其本人收取，足認該契約書為真實。準此，業主張凝
    華所興建之「彭凝大樓」工程乃為原告所承包至明。是原告
    承包工程未依規定申請營業登記逃漏營業稅，經高雄市稅捐
    稽徵處核定補徵營業稅及裁處罰鍰，原告不服，申經復查決
    定重行核定補徵營業稅5,512,293元，並變更罰鍰為16,536,
    800元。原告不服，提起訴願，經遭決定駁回，提起行政訴
    訟，經本院92年度訴字第85號判決：「訴願決定及原處分（
    復查決定含原核定處分）關於補徵之營業稅超過5,503,483
    元部分均撤銷；訴願決定及原處分（復查決定含原核定處分
    ）關於罰鍰部分應予變更，確定其罰鍰金額為16,510,400元
    ；原告其餘之訴駁回。」原告不服，提起上訴，經最高行政
    法院94年度判字第702號判決，將本院上開判決關於補徵營
    業稅5,503,483元部分及關於罰鍰部分廢棄，發回更審，嗣
    經本院94年度訴更字第19號判決駁回原告之訴，原告不服，
    提起上訴，嗣經最高行政法院97年度判字第1097號判決上訴
    駁回而告確定在案，有前揭各該判決書在卷可稽。從而，被
    告核定原告(一)82年度系爭漏報營業收入18,402,404元；(二)83
    年度系爭漏報營業收入16,619,048元；(三)原告84年度系爭漏
    報營業收入41,523,809元；(四)85年度系爭漏報營業收入38,5
    90,476元，並無不合。原告主張本件為一無法律原因的租稅
    債務，且訴外人華嚴建設有限公司與被告間營業稅事件，業
    經本院92年度訴字第84號判決訴願決定及原處分（含復查決
    定）均撤銷，並確定在案，依民事訴訟法第399條、第400條
    規定具有既判力，當事人不得為與該確定判決意旨相反之主
    張，法院亦不得為與該確定判決意旨相反之判斷云云，並不
    可採。
(三)、第按「納稅義務人違反本法或稅法之規定，適用裁處時之法
    律。但裁處前之法律有利於納稅義務人者，適用最有利於納
    稅義務人之法律。」為稅捐稽徵法第48條之3所明定。次按
    「納稅義務人逾第79條規定之補報期限，仍未辦理結算申報
    ，經稽徵機關依查得資料或同業利潤標準核定其所得額及應
    納稅額者，應按核定應納稅額另徵20﹪怠報金。怠報金之金
    額，不得少於4,500元。」及「納稅義務人逾第79條第1項規
    定之補報期限，仍未辦理結算申報，經稽徵機關依查得資料
    或同業利潤標準核定其所得額及應納稅額者，應按核定應納
    稅額另徵20%怠報金。但最高不得超過90,000元，最低不得
    少於4,500元。」分別為行為時及96年7月11日修正公布之所
    得稅法第108條第2項所明定。查，本件原告未依規定申請營
    業登記且未辦理82、83、84年度營利事業所得稅結算申報，
    被告就原告未依規定期限辦理82、83、84年度營利事業所得
    稅結算申報填具滯報通知書，並於89年7月12日送達，惟原
    告仍未於15日內補報，被告初查乃依行為時所得稅法第108
    條第2項規定，按核定應納稅額加徵20﹪怠報金(一)82年度91,
    512元（復查經追減1,512元）；(二)83年度81,095元；(三)84年
    度205,620元（復查經追減115,620元），揆諸前開規定，核
    無不合。
(四)、末按「稅捐之核課期間，依左列規定：．．．三、未於規定
    期間內申報，或故意以詐欺或其他不正當方法逃漏稅捐者；
    其核課期間為七年。」稅捐稽徵法第21條第1項第3款定有明
    文。經查，原告未辦理營業登記而承攬「彭凝大樓」之興建
    工程，並向訴外人張凝華收取工程款計115,135,737元，嗣
    遭人檢舉經高雄市稅捐稽徵處查獲審理違章成立，乃予補徵
    營業稅並科處罰鍰，原告不服循序提起復查、訴願及行政訴
    訟，經最高行政法院97年度判字第1097號判決書判決確定在
    案，業如前述，原告藉以逃漏相關稅賦，核屬故意以詐欺或
    其他不正當方法逃漏稅捐，核課期間應為7年。本件被告發
    單補徵原告82、83、84、85年度營利事業所得稅，繳納期限
    為89年9月6日至89年9月15日，有被告核定通知書及繳款書
    附於原處分卷（原告復查申請時所提出）可稽，足見被告係
    於核課期間內發單補徵，並合法送達繳款書及核定通知書予
    原告，顯未逾核課期間，嗣因原告對前揭被告補徵營業稅事
    件申請復查，於營業稅補徵案件尚未確定前，營利事業所得
    復查無法作成決定，是於被告補徵原告營業稅事件確定後，
    就原告不服營利事業所得稅核定事件，於98年3月9日作成復
    查決定，並通知原告繳納，繳納期間改訂自98年4月16日至
    98年4月25日止，並無不合。原告主張82、83、84、85年度
    營利事業所得稅補徵，已罹於時效而消滅，被告不得再對原
    告請求云云，並不可採。
(五)、綜上所述，原告前揭主張既不可採，則被告以原告未依規定
    申請營業登記，且未辦理營利事業所得稅結算申報，於82年
    10月至85年11月間，經營承包「彭凝大樓」興建工程業務，
    銷售額計115,135,737元，嗣遭人檢舉而經被告查獲，乃依
    查得資料核定(一)82年度營業收入淨額18,402,404元，全年及
    課稅所得額為1,840,240元，應納稅額457,560元，另徵怠報
    金91,512元。原告不服，申經復查，經追減怠報金1,512元
    ，其餘復查駁回；(二)83年度營業收入淨額16,619,048元，全
    年及課稅所得額為1,661,904元，應納稅額405,476元，另徵
    怠報金81,095元；(三)84年度營業收入淨額41,523,809元，全
    年及課稅所得額為4,152,381元，應納稅額1,028,095元，另
    徵怠報金205,620元。原告不服，申經復查，經追減怠報金1
    15,620元，其餘復查駁回；(四)85年度營業收入淨額38,590,4
    76元，全年及課稅所得額為3,859,048元，應納稅額954,762
    元，並無違法；訴願決定予以維持，核無不合；原告起訴意
    旨求為均予撤銷，為無理由，應予駁回。又本件事證已明，
    兩造其餘攻擊防禦方法核與判決結果不生影響，爰無逐一論
    述之必要，併此敘明。
五、據上論結，本件原告之訴為無理由，依行政訴訟法第98條第
    1項前段，判決如主文。
中    華    民    國    98    年    8     月    27    日
                  高雄高等行政法院第二庭
                              審判長法官  江 幸 垠
                                    法官  簡 慧 娟
                                    法官  戴 見 草
以上正本係照原本作成。
如不服本判決，應於判決送達後20日內向本院提出上訴書狀，其
未表明上訴理由者，應於提起上訴後20日內向本院提出上訴理由
書（須按對造人數附繕本）；如於本判決宣示或公告後送達前提
起上訴者，應於判決送達後20日內補提上訴理由書（須附繕本）
。未表明上訴理由者，逕以裁定駁回。
中    華    民    國    98    年     8    月   27     日
                                  書記官  李    昱


司法院資訊處製作；財團法人民間司法改革基金會備份。
